臺灣板橋地方法院民事判決　　　　　　　　95年度建字第49號
原　　　告　益東工程有限公司
法定代理人　乙○○
訴訟代理人　甲○
被　　　告　宏圖開發股份有限公司
法定代理人　丙○○
訴訟代理人　余文恭律師
上列當事人間請求給付工程款事件，經本院於民國96年2 月2 日
言詞辯論終結，判決如下：
    主  文
原告之訴及假執行之聲請均駁回。
訴訟費用由被告負擔。
    事實及理由
一、原告主張：原告於民國94年間向債務人展宏興企業有限公司
    （下稱展宏興公司）承攬「高雄縣興達港情人碼頭go-kart
    賽車場柏油路面鋪設工程」，迨原告完工後，展宏興公司積
    欠原告工程款新台幣（下同）700,000 元，原告遂對展宏興
    公司提起民事給付工程款訴訟，業經臺灣臺北地方法院94年
    度建字第386 號民事判決確定，判令展宏興公司應給付原告
    700,000 元，及自95年1 月9 日起至清償日止，按年息百分
    之五計算之利息。原告在前開民事訴訟起訴前，已對展宏興
    公司之財產在700,000 元之範圍內，向法院聲請民事假扣押
    裁定，經臺灣板橋地方法院以94段裁全字第9118號民事裁定
    在案。嗣原告以234,000 元提供擔保，向臺灣板橋地方法院
    聲請對展宏興公司之財產為假扣押強制執行，並經臺灣板橋
    地方法院94年度執全字第5467號及94年度執全字第5335號民
    事強制執行（併案執行），就展宏興公司對被告之工程款債
    權假扣押強制執行在案。豈知，被告竟聲明展宏興公司對其
    所承攬之工程，因展宏興公司仍未完成驗收作業，工程尾款
    依契約規定債權尚未成立等理由聲明異議。惟被告於上開民
    事假扣押強制執行事件，曾陳稱展宏興公司與被告之工程債
    權為795,326 元，顯見被告與展宏興公司間之工程債權確實
    存在，況且，原告與展宏興公司間之債權債務關係，乃係基
    於原告承做被告公司將「高雄縣興達港情人碼頭go-kart 賽
    車場柏油路面鋪設工程」交由展宏興公司承攬之工程而來，
    就該工程施工部分，原告早已完成工程，且被告公司亦因受
    領該工程而對外營業中，顯見被告所辯稱未完成工程驗收之
    問題並不存在，今被告卻以上開理由否認其與展宏興公司間
    工程款債權之存在，顯然係被告為阻礙原告行使債權，所為
    不實之聲明，不足採信。本件展宏興公司對原告負有
    700,000 元之工程款債權，有如前述，而展宏興公司對被告
    仍有795,326 元之債權存在，至今卻怠於行使權利，依民法
    第242 條前段、第243 條前段之規定，原告自有代位展宏興
    公司向被告請求之必要，被告應給付展宏興公司700,000 元
    ，並由原告代位受領。並聲明：被告應給付展宏興公司
    700,000 元，及自本訴狀繕本送達翌日起至清償日止，按年
    息百分之五計算之利息，並由原告代位受領。原告願供擔保
    ，請准宣告假執行。
二、被告則以：
    (一)原告主張，其係依據民法第242 條前段及第243 條前段代
      位展宏興公司，向被告主張工程款債權700,000 元，則原
      告應證明：第一、須有保全債權之必要，即原告須證明如
      不代位行使展宏興公司之權利，則原告之債權即有不能受
      完全滿足清償之虞；第二、須展宏興公司怠於行使權利；
      第三、須展宏興公司對於原告之債權已負遲延責任，第四
      、須為展宏興公司現有之債權。惟按，本件並無保全債務
      之必要，且展宏興公司對被告亦無任何債權存在，茲一一
      說明如下
    1.原告無法證明展宏興公司陷於無資力或資力不足，因此無
      保全債權之必要：
      依據最高法院95年度台上字第1715號判決：「按債務人怠
      於行使其權利時，債權人因保全債權，固得以自己之名義
      ，行使其權利；惟此須以有保全債權之必要為前提，即債
      權人如不代位行使債務人之權利，其債權即有不能受完全
      滿足清償之虞時，債權人始有保全其債權之必要，而得行
      使代位權；倘債之標的與債務人之資力有關者，如金錢之
      債，其債務人應就債務之履行負無限責任，債務人茍有資
      力，債權即可獲得清償，若債務人陷於無資力或資力不足
      ，債權之經濟上價值即行減損，故代位權之行使應以債務
      人陷於無資力或資力不足為要件。」，由於本件原告係代
      位展宏興公司之工程款債權，而工程款債權為金錢之債，
      依據上述之最高法院判決，本件原告證明有保全債權必要
      之方法為，證明展宏興公司陷於無資力或資力不足，始符
      合前述代位權之要件。惟綜觀原告所提出其與展宏興公司
      94年度建字第386 號判決及判決確定證明書、94年度裁全
      字第9118號假扣押裁定、假扣押裁定之執行命令及鈞院合
      併函文、被告異議之通知函文等證據，皆為證明原告對展
      宏興公司有債權存在及執行之相關證據，並無任何一項可
      以證明展宏興公司陷於無資力或資力不足，因此原告行使
      代位權之主張並不成立。
    2.由於展宏興公司並未履行賽車場工程契約之完工及通過驗
      收之義務，因此展宏興公司對於被告並無任何工程款債權
      存在：
      被告於94年6 月15日與展宏興公司簽定高雄縣興達漁港情
      人碼頭GO-KART 賽車場統包工程之工程契約，合約金額為
      3,953,405 元，合約預計開工日期為94年6 月17日，合約
      預計完工日期為94年7 月25日。依據系爭賽車場工程契約
      付款辦法第3 項及第4 項之約定：「（三）完工支付總工
      程款30 %，以60天期支票支付（四）驗收通過支付總工程
      款10% ，以60% 天期支票支付。」因此，依約展宏興公司
      必須完工後始得請求30% 之工程款，必須完成驗收始得請
      求10% 之工程款；惟按，合約完工日期94年7 月25日屆至
      當天，雙方至係爭工程現場進行查驗，展宏興公司尚有多
      項工程尚未完工，經展宏興公司當場提出趕工計畫；94年
      9 月2 日及94年9 月15日雙方再次進行查驗，仍有多項工
      程尚未完工；故被告遂於94年10月4 日以新莊化成路郵局
      存證信函第278 號催告展宏興公司盡速依約完工，惟展宏
      興公司所在之地址早已人去樓空，被告於94年10月13日再
      次以新莊化成路郵局存證信函第294 號催告展宏興公司依
      約完工，惟該存證信函仍遭退回證10；由此可知展宏興公
      司並未履行賽車場工程契約之完工及通過驗收之義務，原
      告對此並不爭執堪信為真，因此展宏興公司對於被告並無
      任何工程款債權存在。
    3.退萬步言，縱如原告所主張展宏興公司對被告之工程款債
      權存在，亦因被告對展宏興公司行使扣款及抵銷權而已歸
      於消滅：
      (1)民法第227 條第1 項規定：「因可歸責於債務人之事由
        ，致為不完全給付者，債權人得依關於給付遲延或給付
        不能之規定行使其權利。」、民法第493 條第1 項、第
        2 項規定：「工作有瑕疵者，定作人得定相當期限，請
        求承攬人修補之。承攬人不於前項期限內修補者，定作
        人得自行修補，並得向承攬人請求償還修補必要之費用
        。」及第494 條本文規定：「承攬人不於前條第一項所
        訂期限內修補瑕疵，或依前條第三項之規定拒絕修補或
        其瑕疵不能修補者，定作人得解除契約或請求減少報酬
        。」，如承包商所承攬之工作有瑕疵，則業主得依據不
        完全給付之損害賠償責任及瑕疵擔保責任，要求承包商
        定期修補，如承包商不於業主要求之期限內修補，業主
        得自行修補瑕疵並向承包商請求修補之費用，或是請求
        減少報酬。本件系爭合約完工日期94年7 月25日屆至當
        天，雙方至系爭工程現場進行查驗，展宏興公司尚有多
        項工程尚未完工，展宏興公司當場提出趕工計畫；94年
        9 月2 日及94年9 月15日雙方再次進行查驗，仍有多項
        工程尚未完工，被告不得已只能將展宏興公司尚未完工
        會影響賽車場營運之部份重新發包，發包之金額為
        289,766 元，而展宏興公司尚未完工被告未將其重新發
        包部分之金額為193,200 元；因此。系爭工程中展宏興
        公司尚未完工被告重新發包之部分（即289,766 元），
        性質上應屬於被告對於展宏興公司不完全給付之損害賠
        償請求權，依據民法第213 條第3 項之規定，被告得請
        求展宏興公司支付回復原狀之費用，並依據瑕疵擔保責
        任報酬減少請求權向展宏興公司請求業主自行修補之費
        用。至於系爭工程中展宏興公司尚未完工被告未重新發
        包之部分（即193,200 元），性質上屬於不完全給付之
        損害賠償請求權及瑕疵擔保責任報酬減少請求權，被告
        得向展宏興公司請求減少報酬。
      (2)另外，依據賽車場工程契約中有關逾期罰款之約定：「
        乙方（即展宏興公司）施工進度落後、逾期完工、甲方
        （即被告）限期改善事項逾期未改善，每逾一日應繳交
        甲方按契約總價千分之三計算懲罰性違約金，並賠償甲
        方因此所受損失，‧‧」因此，自94年7 月25日進行查
        驗之日起，自94年10月9 日正式營運之日止，展宏興公
        司應繳交之罰款共計901,377 元 (76*3,953,405*3/
        1000=901,377) 。
      (3)此外，展宏興公司積欠原告工程款之事，原告與被告並
        無任何契約關係，與被告無涉，惟被告基於和諧關係之
        考量，乃出面協助原告處理，而後原告與展宏興公司雙
        方簽定備忘錄，依據備忘錄第4 條之約定：「工程款計
        分兩部份：1.第一層與第二層部分，金額新台幣柒拾萬
        元整（未稅），由乙方（即原告）向甲方（即展宏興公
        司）請款‧‧2.第三層部分，金額新台幣三十萬元整（
        含稅），由宏圖開發股份有限公司先行墊付，‧‧」被
        告雖未簽定備忘錄，仍依備忘錄之約定給付300,000元
        ，因此，展宏興公司積欠原告墊款300,000元 。
      綜上，如展宏興公司之完工及驗收工程款債權，已經成立
      ，則被告對展宏興尚有289,766元及193,200元之不完全給
      付之損害賠償請求權及瑕疵擔保責任之報酬減少請求權，
      901,377元之逾期罰款債權，及300,000元之墊款返還請求
      權，總金額共為1,684,343元（901,377+193,200+289,766
      +300,000=1,684,343），展宏興公司之債權因被告行使扣
      款及抵銷權而已歸於消滅。
    4.從利益衡平立場及原告之重大惡性觀之，原告之請求實無
      理由：
      展宏興公司惡性倒閉捲款潛逃，被告亦為受害者之一，不
      僅損失高達1,684,343 元，尚須出面處理展宏興公司積欠
      其協力廠商工程款之爛攤子。被告與該等協力廠商間雖無
      任何契約關係，惟被告基於整體和諧考量，仍努力將此一
      損害降到最低，積極出面與各協力廠商協調相關事宜，被
      告墊付原告之300,000 元即屬一例；原告不僅不知足，尚
      於94年10月4 日出動機具及車輛至係爭工地現場，揚言被
      告如不替展宏興公司償還工程款，原告要挖掉賽車場柏油
      路面，有各大媒體報導為證；今被告如不顧公平正義，屈
      服於原告威脅下付錢了事，往後必定有其他協力廠商前仆
      後繼起而傚法，到時被告將窮於應付，此不公平之結果，
      絕非追求一個法治的社會所樂於見到，因此懇請鈞院依法
      駁回原告之請求，以維護被告之權利。
    5.被告對於展宏興公司所主張抵銷1,684,343 元之債權，於
      扣押命令送達前即已成立，因此扣押命令對於被告行使抵
      銷權並無任何影響：
      依據民法第340 條之規定：「受債權扣押命令之第三債務
      人，於扣押後，始對其債權人取得債權者，不得以其所取
      得之債權與扣押之債權為抵銷。」因此，執行法院之禁止
      命令不影響第三債務人以扣押時或扣押以前對其債權人取
      得之債權與受扣押之債權為抵銷，即使執行法院之禁止命
      令於送達時，主動債權由未屆清償期，甚至後於被動債權
      屆至者亦然。本件因展宏興公司尚未完工及驗收，因此展
      宏興公司對被告並無任何工程款債權存在，退萬步言，縱
      使有工程款債權存在，亦因被告對原告之債權，於執行法
      院之扣押命令送達前即已存在，故不影響被告對展宏興公
      司行使抵銷之權利。台灣板橋地方法院民事執行處於94年
      11月3 日以板院通94執全明字第5467號函向被告公司發佈
      扣押命令，該扣押命令於94 年11 月8 日送達被告，因此
      該扣押命令於94年11月8 日生效；惟被告對展宏興公司所
      主張之1,684,343 元之債權，於94年11月8 日前即已成立
      ，因此被告有權對展宏興公司主張抵銷。其中300,000 元
      是被告對於展宏興公司前述之借款，被告於94年10月31日
      給付該筆金額於被告，因此，被告與展宏興公司間成立借
      貸關係，而借貸關係中之借款返還請求權於94年10月31日
      即已成立。另901,377 元是被告對於展宏興公司依據賽車
      場工程契約所主張之逾期罰款；依據賽車場工程契約之約
      定，系爭工程合約預定之完工日期為94年7 月25日，因此
      被告對於展宏興公司之逾期罰款債權於94年7 月25日即已
      成立。又該289,766 元是展宏興公司未完工，被告重新發
      包之部份，該部份被告係依據民法民法第227 條、第493
      條第1 項、第2 項及第494 條本文之規定，對展宏興公司
      主張之不完全給付之損害賠償請求權、瑕疵擔保責任之請
      求修補費用權及減少報酬權，而被告於94年7 月25 日 協
      同展宏興公司至工程現場進行查驗時，被告即要求展宏興
      公司修補，因此被告前述之權利於94年7 月25日即已成立
      。其中193,200 元是展宏興公司未完工，被告未重新發包
      之部份；該部份被告係依據民法第227 條、第494條本文
      之規定，對展宏興公司主張之不完全給付之損害賠償請求
      權、瑕疵擔保責任之減少報酬權，而被告於94年7 月25日
      協同展宏興公司至工程現場進行查驗已如前述，因此被告
      前述之權利於94年7月25日即已成立。
    並聲明：(一)請求駁回原告之訴。(二)如受不利判決，願供擔保
    請准宣告假執行。
三、兩造不爭執之事實：
    (一)被告於94年6 月15日與展宏興公司簽訂高雄縣興達港情人
      碼頭GO─KART賽車場統包工程之工程合約，合約金額為
      3,953,405 元，預計完工日期為94年7 月25日。
    (二)原告於94年間向展宏興公司承攬高雄縣興達港情人碼頭
      GO- KART賽車場柏油路面鋪設工程」，展宏興公司迄尚積
      欠原告工程款700,000 元，原告對展宏興公司提起請求給
      付工程款訴訟，經臺灣臺北地方法院以94年度建字第386
      號民事判決命展宏興公司應給付原告700,000 元，及自95
      年1 月9 日起至清償日止，按年息百分之五計算之利息，
      並經確定。
    (三)原告前曾以展宏興積欠其上開工程款700,000 元為由，向
      本院聲請以94年度裁全字第9118號假扣押裁定，對展宏興
      公司之財產為假扣押，並據以聲請本院以94年度執全字第
      5467號就展宏興公司對被告之工程款債權核發扣押命令。
      被告於94年11月8 日收受扣押命令後，於同年月17日以：
      「經查債務人展宏興公司與第三人宏圖開發有限公司之工
      程債權為新台幣795,326 元，其中新台幣141,271 元業經
      貴院94年度執全月字第5335號執行命令扣押，目前債權餘
      額僅有新台幣654,055 元，超過部分無債權存在，聲明異
      議」等語向執行法院聲明異議。
    (四)原告有收受被告給付之300,000元。
四、原告主張展宏興公司對被告尚有工程款債權795,326元未經具
    領，固為被告所不爭執，但抗辯：(1)被告於94年10 月31日給
    付300,000元於被告，係被告對展宏興公司之借款；另展宏興
    公司未依期完工，依約被告對其有逾期罰款債權901,377 元
    ；(3)又因展宏興公司未完成承攬工程，其中被告重新發包者
    為289,766元，被告係依據民法民法第227條、第493條第1項
    、第2項及第494條本文之規定，對展宏興公司主張之不完全
    給付之損害賠償請求權、瑕疵擔保責任之請求修補費用權及
    減少報酬權；(4)另展宏興公司未完工，被告未重新發包之部
    份總計193,200元，該部份被告依據民法第227條、第494 條
    本文之規定，對展宏興公司有不完全給付之損害賠償請求權
    、瑕疵擔保責任之減少報酬權，爰主張以系爭工程款債權為
    抵銷等語。經查，
    (一)按二人互負債務，而其給付種類相同，並均屆清償期者，
      各得以其債務，與他方之債務，互為抵銷。但依債之性質
      不能抵銷或依當事人之特約不得抵銷者，不在此限。民法
      第334 條第1 項定有明文。又按受債權扣押命令之第三債
      務人，於扣押後，始對其債權人取得債權者，不得以其所
      取得之債權與受扣押之債權為抵銷，為民法第340 條所明
      定。由是可知第三債務人於扣押前，對其債權人已取得債
      權者，尚無不許其抵銷之理。又抵銷為消滅債務之單獨行
      為，只須與民法第334 條所定之要件相符，一經向他方為
      此意思表示，即生消滅債務之效果，原不待對方表示同意
      。
    (二)查被告與展宏興公司所簽定之高雄縣興達漁港情人碼頭GO
      -KART 賽車場統包工程之工程契約，約定：「(3)完工後支
      付總工程款30% ，期票60天。(4)業主驗收完成付款10% ，
      以期票60天。」等語，此有該合約書所附工程承攬細表1
      份附於本院卷第37頁可憑。據此，展宏興公司必須完工後
      始得請求30% 之工程款，並於完成驗收始得請求10% 之工
      程款。惟於約定完工日期之94年7 月25日，被告與展宏興
      公司至系爭工程現場進行查驗，尚有多項工程未完工，展
      宏興公司當場提出趕工計畫，惟於94年9 月2 日及94 年9
      月15日雙方再次進行查驗，仍有多項工程尚未完工，被告
      遂於94年10月4 日以新莊化成路郵局存證信函第278 號催
      告展宏興公司盡速依約完工，惟以查無此人退回，被告再
      於94年10月13日以新莊化成路郵局存證信函第294 號催告
      展宏興公司依約完工，惟該存證信函仍以招領逾期遭退回
      ，亦有監造日報表、趕工進度表、驗收記錄各1 份、施工
      照片10張、存證信函及信封之影本2 紙附於本院卷第59-
      73頁可憑。而被告抗辯其嗣有將展宏興公司未完工之工程
      ，部分重新發包，另有部分則未重新發包，重新發包部分
      之工程金額為289,766 元，有統一發票之影本7 紙附於本
      院卷第75-81 頁可稽。則被告抗辯：展宏興公司未依期將
      所承攬之賽車場工程完工等語，即堪採信。
    (三)按約定之違約金額過高者，法院得減至相當之數額，為民
      法第252 條所明定，此規定乃係賦與法院得依兩造所提出
      之事證資料，斟酌社會經濟狀況並平衡兩造利益而為妥適
      裁量、判斷之權限，非謂法院須依職權蒐集、調查有關當
      事人約定之違約金額是否有過高之事實，而因此排除債務
      人就違約金過高之利己事實，依辯論主義所應負之主張及
      舉證責任。況違約金之約定，為當事人契約自由、私法自
      治原則之體現，雙方於訂約時，既已盱衡自己履約之意願
      、經濟能力、對方違約時自己所受損害之程度等主、客觀
      因素，本諸自由意識及平等地位自主決定，除非債務人主
      張並舉證約定之違約金額過高而顯失公平，法院得基於法
      律之規定，審酌該約定金額是否確有過高情事及應予如何
      核減至相當數額，以實現社會正義外，當事人均應同受該
      違約金約定之拘束，法院亦應予以尊重，始符契約約定之
      本旨。查依系爭賽車場工程契約中有關逾期罰款之約定：
      「乙方（按指展宏興公司）施工進度落後、逾期完工、甲
      方（按指被告）限期改善事項逾期未改善，每逾一日應繳
      交甲方按契約總價千分之三計算懲罰性違約金，並賠償甲
      方因此所受損失，‧‧」，此有工程合約1 份附於本院卷
      第31頁可憑。被告與展宏興公司約定完工之日為94年7 月
      25日，有如前述，原告主張應計算違約金至94年10月9 日
      正式營運之日止，亦未具原告爭執，則展宏興公司應給付
      之罰款共計901,377 元（3,953,405 X 3/1000=901,377)
      。被告主張以該成立於扣押命令生效前之懲罰性違約金債
      權與展宏興公司系爭工程款債權為抵銷，自屬有據。
五、民法第242 條前段所定債務人怠於行使其權利時，債權人因
    保全債權，得以自己之名義，行使其權利之先決條件，須債
    務人果有此權利，且在可以行使之狀態，始有債權人代位行
    使之可言。最高法院65年台上字第381 號判例意旨可資參照
    。又按債權人得以自己名義代位行使者，為債務人之權利而
    非自己之權利，若債務人自己並無該項權利，債權人自無代
    位行使之可言。最高法院著有49年台上字第175 號判例意旨
    參照。查系爭工程債權，既因被告主張抵銷而消滅，則展宏
    興公司對被告已無任何債權存在，依上開判例意旨，原告自
    無代位行使該工程款債權之可言。從而，原告主張代位展宏
    興公司請求被告給付系爭工程款，並由原告代位受領，即無
    理由，應予駁回。
六、本件事證業臻明確，兩造其餘攻擊、防禦方法及舉證，無礙
    勝負之判斷，爰不一一論列，附此敘明。
七、原告之訴既無理由而駁回，其假執行之聲請亦失所附依，爰
    併予駁回之。
八、結論：本件原告之訴為無理由，依民事訴訟法第78條，判決
    如主文。
中　　華　　民　　國　　96　　年　　2 　　月　　16　　日
                  民事第二庭    法　官　陳麗玲
以上正本係照原本作成
如對本判決上訴，須於判決送達後20日內向本院提出上訴狀
中　　華　　民　　國　　96　　年　　2 　　月　　16　　日
                            書記官　陳玉心
